ACORDAO-COMPLETO-2556367

ACÓRDÃO 2648/2022 ATA 45/2022 - PLENÁRIO

VISTOS, relatados e discutidos estes autos de auditoria operacional realizada pela Secretaria de Controle Externo da Previdência, do Trabalho e da Assistência Social na Secretaria do Trabalho do Ministério do Trabalho e Previdência.
ACORDAM os ministros do Tribunal de Contas da União, reunidos em sessão do Plenário, diante das razões expostas pelo relator e com fundamento nos arts. 1º, II, da Lei 8.443/1992 c/c o art. 15 do RI/TCU, em:
9.1.	determinar ao Ministério do Trabalho e Previdência, com fundamento no art. 4º, II, da Resolução TCU 315/2020 que:
9.1.1. no prazo de 180 (cento e oitenta) dias, nos termos do art. 5º do Decreto 10.139/2019, consolide em ato administrativo regulador as informações hoje constantes em notas técnicas emitidas pela Secretaria de Trabalho que tratam das imputações do sistema eSocial:
9.1.1.1. fazendo constar em anexo informações sobre estudos que apresentem o melhor modelo para a elaboração e divulgação do estoque do mercado de trabalho;
9.1.1.2. esclarecendo sobre as metodologias das imputações de dados provenientes de outras bases.
9.1.2.	 no prazo de 180 (cento e oitenta) dias, adote medidas para a normatização das competências da Coordenação de Estatísticas e Estudos do Trabalho, em cumprimento ao art. 1º, § 1º, da Lei 13.844/2019 e ao art. 1º, Anexo I, do Decreto 11.068/2022;
9.2. recomendar ao Ministério do Trabalho e Previdência, com base no art. 11 da Resolução TCU 315/2020, que:
9.2.1.	 no âmbito da rede observatórios do trabalho prevista nos arts. 18, XI, e 22, VI, do Anexo I do Decreto¿11.068/2022, realize estudos para definir o conjunto de indicadores oriundos de registros administrativos sob sua gestão, em especial indicadores de taxa de rotatividade e de duração de emprego formal, de modo que sejam regularmente produzidos e divulgados;
9.2.2. com base nos princípios da publicidade, eficiência e transparência:
9.2.2.1. publique os microdados de estabelecimento do Novo Caged visando possibilitar o conhecimento da totalidade do fenômeno, bem como a reprodutibilidade das informações referentes ao mercado de trabalho por demais interessados no tema;
9.2.2.2.	publique em documento técnico o detalhamento dos procedimentos e das variáveis utilizadas na obtenção dos resultados divulgados pelo órgão, por meio do Programa de Disseminação de Estatísticas do Trabalho - PDET, e realize estudos para evidenciar a melhor abordagem para se obter o número sobre estoque de empregos;
9.3. ordenar à Secretaria de Controle Externo da Previdência, do Trabalho e da Assistência Social que monitore o cumprimento dos itens 9.1 e 9.2 deste acórdão;
9.4. enviar cópia deste acórdão aos interessados e responsáveis;
9.5. informar aos interessados que o inteiro teor da presente deliberação estará disponível para consulta no dia seguinte à sua oficialização, no endereço www.tcu.gov.br/acordaos;
9.6. encerrar o processo e arquivar os autos.

Auditoria operacional nos indicadores de desempenho das políticas trabalhistas passivas.

Secretaria Especial de Previdência e Trabalho.

3. Interessados/Responsáveis: Ministério do Trabalho e Previdência.

13.1. Ministros presentes: Bruno Dantas (na Presidência), Walton Alencar Rodrigues, Benjamin Zymler, Jorge Oliveira e Antonio Anastasia.
13.2. Ministros-Substitutos convocados: Augusto Sherman Cavalcanti e Marcos Bemquerer Costa.
13.3. Ministro-Substituto presente: Weder de Oliveira (Relator).

WEDER DE OLIVEIRA

Trata-se de auditoria operacional realizada pela Secretaria de Controle Externo da Previdência, do Trabalho e da Assistência Social (SecexPrevidência) na Secretaria do Trabalho (Strab) do Ministério do Trabalho e Previdência (MTP) , cujo objeto foi "avaliar os indicadores de desempenho das políticas trabalhistas passivas, contribuindo para uma discussão adequada junto ao Congresso Nacional sobre a eficácia, eficiência e efetividade desses instrumentos".
Transcrevo, com os ajustes de forma pertinentes, trechos do relatório de auditoria elaborado pela SecexPrevidência[footnoteRef:2]: [2:  Peça 74.] 
"1.	Trata-se de auditoria operacional no Ministério do Trabalho e Previdência (MTP) , realizada com fundamento no inciso II do art. 239 do Regimento Interno do TCU, aprovada pelo Ministro Relator André de Carvalho, conforme o Despacho de 19/10/2021 (peça 4 do TC Processo 041.271/2021-1) .
2.	O objeto da presente auditoria foi definido como: os indicadores das políticas trabalhistas passivas (taxa de desemprego, taxa de crescimento do emprego formal, taxa de informalidade, taxa de rotatividade e admissões e desligamento, e novos indicadores que venham a ser propostos pela equipe de auditoria) ; os sistemas de informação do mercado de trabalho relacionados à produção desses indicadores, tais quais, o Cadastro Geral de Empregados e Desempregados (Caged) , o Caged processado com base em registros do eSocial (Novo Caged) , a Relação Anual de Informações Sociais (Rais) , o Sistema de Escrituração Digital das Obrigações Fiscais, Previdenciárias e Trabalhistas (eSocial) e a plataforma do Seguro-Desemprego (Empregador Web) ; e dois programas públicos que utilizam os indicadores trabalhistas como ferramentas de política pública (Seguro-Desemprego e Abono Salarial) .
3.	O objetivo da auditoria foi avaliar os indicadores das políticas trabalhistas passivas listados no parágrafo anterior com base na aderência desses indicadores às propriedades que caracterizam um indicador como adequado às políticas a que se destinam.
4.	O objetivo específico da auditoria foi avaliar a confiabilidade, a estabilidade, a rastreabilidade (ou audibilidade) , a acessibilidade, a representatividade, a validade, a independência, a simplicidade, a cobertura, a desagregabilidade, a utilidade e a praticidade dos indicadores trabalhistas e dos sistemas em que esses indicadores são produzidos, especialmente o Caged e o Novo Caged.
5.	Incluem-se no escopo da auditoria: o processo de tratamento e divulgação do Caged pela Secretaria de Trabalho (STRAB) do MTP: a comparação das séries históricas dos estoques de empregados formais registrados no Caged com a PNAD; a realização de simulações de cálculos do Caged, do Novo Caged e da Rais; e, como já mencionado anteriormente, a avaliação dos atributos desejáveis dos indicadores trabalhistas.
6.	De forma a contemplar o escopo e a cumprir os objetivos específicos deste trabalho, foram definidas seis questões de auditoria:
a)	Questão 1: Os indicadores atendem às propriedades de confiabilidade e estabilidade?
b)	Questão 2: Os indicadores atendem às propriedades de rastreabilidade e acessibilidade?
c)	Questão 3: Os indicadores atendem às propriedades de representatividade, validade e independência?
d)	Questão 4: Os indicadores atendem às propriedades de simplicidade, cobertura e desagregabilidade?
e)	Questão 5: Os indicadores atendem às propriedades de utilidade e praticidade?
f)	Questão 6: Quais novos indicadores podem ser propostos para as políticas trabalhistas passivas?
7.	Não fizeram parte do escopo da auditoria a avaliação do processo de concessão ou análise de conformidade do Seguro-Desemprego e do Abono Salarial, a pertinência do emprego do Caged, do Novo Caged, da Rais, do eSocial ou do Empregador Web em outras políticas que não o Seguro-Desemprego e o Abono Salarial, o processo de captação e produção de dados pela Dataprev e o Serpro, e avaliações de controle interno.
8.	Os critérios gerais utilizados para fundamentar os exames foram as normas relativas aos sistemas Caged, Novo Caged, Rais, eSocial e Empregador Web, o Manual de Indicadores do PPA 2020-2023, o Manual de indicadores TCU, os princípios da administração pública especificados no art. 37 da Constituição e as boas práticas identificadas em organismos internacionais.
9.	Em todas as fases da auditoria, os trabalhos foram desenvolvidos em conformidade com as Normas de Auditoria do Tribunal de Contas da União (NAT) , aprovadas pela Portaria TCU 280/2010 (alterada pela Portaria TCU 185/2020) , e foram observadas as demais normas de fiscalização atinentes à modalidade operacional, notadamente o Manual de Auditoria Operacional (aprovado pela Portaria Segecex 18/2020) , que está alinhado às Normas Internacionais das Entidades Fiscalizadoras Superiores (ISSAI) , emitidas pela Organização Internacional de Entidades Fiscalizadoras Superiores (Intosai) . Nenhuma restrição significativa foi imposta aos exames.
10.	Como procedimentos metodológicos, foram realizados levantamentos bibliográficos, entrevistas com gestores, coletas e tratamentos de bases de dados, comparação de resultados do processamento de bases de dados, análises das respostas aos ofícios de requisição, elaboração de mapas de processo, entre outros procedimentos necessários ao atingimento do objetivo da auditoria.
11.	Este relatório está estruturado em seis capítulos. O capítulo 2 apresenta a visão geral do objeto da auditoria; o 3 contém um resumo dos procedimentos metodológicos; no capítulo 4, denominado Avaliação dos Indicadores Trabalhistas, são detalhados os achados de auditoria; no 5, há a conclusão; e no capítulo 6, são apresentadas as propostas de encaminhamento.
2.	Visão geral
2.1.	Avaliação de indicadores
12.	Indicadores de desempenho, ou simplesmente indicadores, são instrumentos de mensuração quantitativa ou qualitativa de aspectos inerentes aos programas e políticas públicas. Pode ser um número, uma porcentagem ou uma razão e possibilita a comparação do valor alcançado na política pública com a meta preestabelecida (Manual de indicadores do TCU, peça 15, p. 9) .
13.	Portanto, os indicadores são instrumentos que contribuem para identificar, medir e descrever aspectos relacionados a um determinado fenômeno ou objeto da realidade a respeito dos quais o Estado decide intervir. O indicador torna operacional a mensuração dos aspectos da realidade que é objeto da ação do governo (Manual de indicadores do PPA, peça 14, p. 7) .
14.	Os indicadores podem ser utilizados em todas as fases do ciclo de políticas públicas. Entretanto, é na fase de monitoramento e avaliação de programas que a utilização dos indicadores possui mais destaque.
15.	O monitoramento consiste no acompanhamento contínuo da implementação dos programas e políticas em relação a seus objetivos e metas, permitindo que se verifique se as ações estão sendo executadas corretamente e se seus resultados estão sendo alcançados conforme planejado (Manual de indicadores do PPA, peça 14, p. 7) .
16.	Entretanto, para que o monitoramento seja satisfatório é importante que os indicadores sejam adequados à mensuração dos resultados da política pública. Uma forma de se determinar que o indicador é adequado é verificar o seu grau de aderência às propriedades de indicadores consideradas desejáveis. A lista de propriedades de indicadores consideradas desejáveis consta no Manual de indicadores do PPA (peça 14, p. 7-9) e no Manual de indicadores do TCU (peça 15, p. 12-14) , conforme resumido a seguir:
a) confiabilidade: para que atendam ao atributo da confiabilidade, os indicadores devem ter origem em fontes confiáveis, que utilizem metodologias reconhecidas e transparentes de coleta, processamento e divulgação;
b) estabilidade: o atributo da estabilidade requer que os indicadores sejam capazes de estabelecer séries históricas estáveis, além de manter estáveis as variáveis, a métrica do indicador e os procedimentos de coleta e de processamento dos dados;
c) auditabilidade ou rastreabilidade: segundo esse atributo, qualquer pessoa deve sentir-se apta a verificar a boa aplicação das regras de uso dos indicadores;
d) acessibilidade: requer facilidade de acesso aos dados primários e ao cálculo do indicador;
e) representatividade: para atender a esse atributo, o indicador deve ser a expressão dos produtos essenciais de uma atividade ou função. O indicador realmente mede todos os aspectos relevantes da política;
f)	 validade: o indicador válido reflete o fenômeno a ser monitorado;
g)	 independência: a manifestação do atributo da independência ocorre quando o indicador mede os resultados atribuíveis às ações que se quer medir, sem ser contaminado por fatores externos;
h)	 simplicidade: o indicador deve ser de fácil compreensão e não envolver dificuldades de cálculo ou de uso;
i)	 cobertura: os indicadores devem representar adequadamente a amplitude e a diversidade das características do fenômeno monitorado;
j)	 desagregabilidade: nesse atributo, o indicador deve demonstrar capacidade de representação regionalizada e de grupos sociodemográficos;
k)	 utilidade: o indicador é capaz de suportar decisões no âmbito das políticas públicas devendo, inclusive, basear-se nas necessidades dos agentes que tomam decisões na gestão das políticas públicas;
l)	 praticidade: garantia de que o indicador realmente funciona na prática e permite a tomada de decisões gerenciais.
2.2.	Indicadores trabalhistas
17.	O mercado de trabalho é o conjunto de formas de trabalho remuneradas ou não. No mercado remunerado, as pessoas físicas vendem sua força de trabalho em troca de salários ou rendimentos.
18.	No mercado de trabalho brasileiro, há duas categorias de trabalho: o trabalho formal, onde há registro em carteira de trabalho e são recolhidas contribuições à previdência social bem como a outros programas públicos como o Fundo de Garantia do Tempo de Serviço (FGTS) ; e o trabalho informal, em que não há registro em carteira nem contribuições públicas.
19.	Além dos contingentes de trabalhadores formais e informais, há os trabalhadores que, por não estarem exercendo atividade laboral, não auferem renda nem contribuem como o crescimento da economia nacional, passando a demandar programas sociais governamentais como o Seguro Desemprego, por exemplo.
20.	Dada a relevância do trabalho para a economia nacional, e ante a necessidade de se conhecer as situações laborais dos brasileiros, foram criados os indicadores trabalhistas que funcionam como termômetro dos aspectos principais do mercado de trabalho. 
21.	Os indicadores trabalhistas são calculados com base em dados das situações laborais dos trabalhadores. Os dados são coletados mediante registros administrativos (quando a empresa cadastra os dados do funcionário em sistema público de dados trabalhistas) e por intermédio de pesquisas em domicílios ou questionários enviados (quando o órgão público de pesquisa vai ao domicílio pesquisar ou coleta via questionários a situação laboral do trabalhador) .
22.	No Brasil, os principais sistemas baseados em registros administrativos são: Caged, Rais, eSocial e Empregador Web.
23.	 Os registros constantes do Caged, do eSocial e do Empregador Web são processados para a obtenção do Novo Caged, de onde são quantificados os números de empregados e desempregados. 
24.	Os valores de empregados e desempregados são calculados pela Coordenação de Estatísticas e Estudos do Trabalho do Ministério do Trabalho e Previdência, mediante o indicador Admissões e Desligamentos. Esse indicador tem periodicidade mensal e mostra a quantidade de pessoas admitidas e a quantidade de pessoas que foram desligadas dos postos de trabalho (demitidas, transferidas ou aposentadas) em um determinado mês (mês de referência) .
25.	A partir dos valores de admissões e de desligamentos, também podem ser calculados os estoques de empregados e desempregados e a Taxa de Crescimento do Emprego Formal.
26.	 O Caged foi criado originalmente pela Lei 4.923/1965, sob o título de Cadastro Permanente das Admissões e Dispensas de Empregados, para registrar as admissões e as dispensas de empregados nas empresas abrangidas pelo sistema da CLT. Mesmo as pessoas jurídicas de direito público que adotam o regime CLT estão obrigadas a declarar no Caged, desde que não declarem no eSocial (o art. 1°, parágrafo único, da Portaria SEPT 1.127/2017) .
27.	A Rais foi criada pelo antigo Decreto 76.900/1975, revogado pelos artigos 163 a 165 do Decreto 10.854/2021. Com periodicidade anual, a Rais tem por finalidade gerar elementos destinados a suprir as necessidades de controle, de estatística e de informações das entidades governamentais da área social, e subsidiar o pagamento do Abono Salarial (art. 163, parágrafo único, do Decreto 10.854/2021) .
28.	São obrigadas a declarar à Rais todas as pessoas jurídicas inscritas no Cadastro Nacional da Pessoa Jurídica (CNPJ) e as pessoas naturais que tenham contratado empregados (art. 163, § 1º, do Decreto 10.854/2021) . Portanto, a Rais congrega todos os trabalhadores públicos e privados. Dessa forma, os registros lançados na Rais são mais amplos que os registros do Caged, que reúne apenas os trabalhadores celetistas, conforme a Figura 1.
Figura 1 - Composição da Rais
                  Fonte: elaborado pelo SAE/SecexPrevidência.
29.	Em relação à utilização em políticas públicas, a Rais é utilizada para o pagamento do Abono Salarial. Os resultados do Caged, por retratarem os níveis de novas contratações e de novas demissões dentro de um mês, podem ser utilizados para nortear as políticas de geração de emprego ou de amparo ao desemprego.
30.	O eSocial foi instituído em 2014, com o objetivo de padronizar a transmissão, a validação, o armazenamento e a distribuição de informações relativas a obrigações fiscais, previdenciárias e trabalhistas (arts. 1º, 2º e 3º do Decreto 8.373/2014) , além de substituir os sistemas de coleta e de armazenamento de dados do Caged e da RAIS (arts. 1º e 2 da Portaria SEPT 1.127/2019) . Portanto, tem a função de unificar e simplificar a prestação de informações relativas a trabalhadores e empresas.
31.	O processamento do eSocial é feito pelo Serpro e a gestão dos dados é compartilhada entre a Receita Federal e o MPT. A despeito de não ser gestor do programa, o INSS utiliza os dados do eSocial para alimentar a sua base de dados, o Cnis.
32.	O eSocial ainda se dispõe a substituir treze obrigações patronais, entre as quais, o Caged e a Rais (Nota Técnica de 27/5/2020, peça 10, p. 14) :
a)	 GFIP -Guia de Recolhimento do FGTS e de Informações à Previdência Social;
b)	 Caged-Cadastro Geral de Empregados e Desempregados para controlar as admissões e demissões de empregados sob o regime da CLT;
c)	 Rais - Relação Anual de Informações Sociais;
d)	 LRE - Livro de Registro de Empregados;
e)	 CAT - Comunicação de Acidente de Trabalho;
f)	 CD - Comunicação de Dispensa via Empregador Web;
g)	 CTPS - Carteira de Trabalho e Previdência Social;
h)	 PPP - Perfil Profissiográfico Previdenciário;
i)	 DCTF - Declaração de Débitos e Créditos Tributários Federais;
j)	 MANAD -Manual Normativo de Arquivos Digitais;
k)	 Folha de pagamento;
l)	 GRF - Guia de Recolhimento do FGTS;
m)	 GPS - Guia da Previdência Social.
33.	Em razão das mudanças acima, houve descontinuidade do Caged, sendo criada a novel série referente ao Novo Caged, que é mais amplo e se presta a dar um conhecimento mais denso sobre o mercado de trabalho formal. Essa mudança pode ser observada na Figura 2.
Figura 2 - Comparativo das informações do Caged com as do eSocial
Fonte: elaborado pelo SAE/SecexPrevidência.
34.	O Empregador Web é um sistema do MTP destinado a possibilitar o requerimento e o pagamento do Seguro-Desemprego (benefício assistencial ao trabalhador dispensado sem justa causa) . 
35.	Dada a sua finalidade relacionada aos requerimentos de Seguro-Desemprego, o Empregador Web armazena informações a respeito de demissões cujos trabalhadores recorreram ao Seguro-Desemprego. Essa característica habilita o sistema a ser utilizado subsidiariamente na quantificação do desemprego.
36.	Portanto, os principais sistemas de informações trabalhistas baseados em registros administrativos são o Caged, a Rais, o eSocial e o Empregador Web, sendo o principal deles o eSocial, que, no futuro, deve substituir, entre outras bases, o Caged e a RAIS.
37.	Registros administrativos, como o Caged, a Rais e o eSocial, possuem como vantagem terem ampla cobertura, pois devem conter os dados de todo o público definido em lei. E devido à universalidade, os registros administrativos tornam possível a desagregação dos dados em diversos níveis sociais e regionais.
38.	Os indicadores baseados em pesquisa domiciliar, por serem baseadas em amostras de domicílio, não possuem a vantagem da ampla cobertura nem a possibilidade de desagregação como vistos nos indicadores baseados em registros administrativos. A presente auditoria não realizou verificações em sistemas por amostras de domicílio.
2.3.	Processamento do Caged e da Rais
39.	O processamento mensal do Caged é feito pela Empresa de Tecnologia e Informações da Previdência (Dataprev) , vinculada ao Ministério do Trabalho e Previdência, e pela Coordenação de Estatísticas e Estudos do Trabalho (Ceet) da STRAB do MTP.
40.	De acordo com o art. 1º da Portaria 1.127/2019, desde janeiro de 2020 as declarações de admissões e desligamentos no âmbito do Caged têm que ser lançadas no eSocial (Sistema de Escrituração Digital das Obrigações Fiscais, Previdenciárias e Trabalhistas) . Entretanto, a situação atual é que muitas empresas ainda continuam declarando no Caged.
41.	De acordo com o art. 1º, incisos I a VI, da Portaria 1.127/2019, as informações trabalhistas a serem lançadas no Caged são: a data da admissão e o número do CPF; o salário de contratação; a data da extinção do vínculo e o motivo da rescisão do contrato de trabalho; o último salário do empregado; transferência de entrada e transferência de saída; e reintegração. Os dados informados pelas empresas ficam armazenados no sistema.
42.	A figura 3 apresenta o mapa de processo do Caged.
Figura 3 - Mapa de processo do Caged
Fonte: elaborado pelo SAE/SecexPrevidência.
Nota: conforme Apêndice C, a coleta de dados do Caged é realizada pelo Serpro e o tratamento de dados, pela Dataprev.
43.	Desde a sua criação, o processamento da Rais é feito pelo Serviço Federal de Processamento de Dados (Serpro) , conforme o art. 4°, § 1º, do Decreto 76.900/1975. 
44.	O art. 2º, caput, da Portaria SEPT 1.127/2019 estabeleceu que a partir do ano base de 2019, os registros referentes à Rais seriam lançados no eSocial. Cabe observar que o eSocial também é processado pelo Serpro.
45.	A respeito das admissões e dos desligamentos, no âmbito da Rais, os empregadores devem informar (art. 2º, caput, da Portaria SEPT 1.127/2019) :
a)	 data da admissão, CPF e data de nascimento do trabalhador;
b)	 data e motivo da rescisão de contrato, bem como valores das verbas rescisórias devidas; 
c)	 valores de parcelas integrantes e não integrantes das remunerações mensais dos trabalhadores.
46.	De acordo com o art. 164 do Decreto 10.854/2021 as informações registradas na Rais podem ser utilizadas pelo Ministério do Trabalho e Previdência, especialmente em relação:
a)	 ao cumprimento da legislação relativa ao Programa de Integração Social (PIS) e ao Programa de Formação do Patrimônio do Servidor Público (Pasep) ;
b)	 às exigências da legislação de nacionalização do trabalho;
c)	 ao fornecimento de subsídios para o controle dos registros relativos ao Fundo de Garantia do Tempo de Serviço (FGTS) ;
d)	 à viabilização da concessão do pagamento do Abono Salarial; e
e)	 à coleta de dados indispensáveis à elaboração dos estudos técnicos, de natureza estatística e atuarial, dos serviços especializados do Ministério do Trabalho e Previdência.
47.	Atualmente, a Rais é disciplinada pela Portaria SEPT 6.136/2020.
48.	Portanto, o Caged destina-se a produzir indicadores que visam a retratar mensalmente o mercado de trabalho no que concerne aos empregados celetistas, além de servir de base para a concessão do Seguro-Desemprego. A Rais, por sua vez, visa a nortear programas sociais também na área trabalhista e é critério para o pagamento do Abono Salarial.
49.	A despesa paga nos programas Seguro-Desemprego e Abono Salarial em 2021 foi de R$ 46.387.749.137,00, sendo R$ 36.229.494.649,00 no Seguro-desemprego e R$ 10.158.254.488,00 no Abono Salarial.
3.	Metodologia
50.	Foram realizadas entrevistas com os servidores da Coordenação-Geral de Cadastro, Identificação Profissional e Estatística do MTP, bem como foram realizadas pesquisas em sites da Internet como PDET, IBGE, à doutrina e a trabalhos anteriores, com o objetivo de conhecer os procedimentos adotados pela STRAB relativos ao processamento das estatísticas do mercado de trabalho. 
51.	Foi elaborado o mapa de processo do Caged, com o intuito de conhecer o processo do Caged e foram feitos mapas de processo do Seguro-Desemprego e do Abono Salarial para verificar o emprego do Caged e da Rais nas políticas públicas.
52.	Com base nas pesquisas, nas entrevistas e nos mapas de processo, foram encaminhados dois ofícios de requisição (peças 7 e 11) . Nesses documentos, foram solicitadas informações a respeito do quadro de pessoal das áreas que processam o Caged e foram requisitadas notas técnicas, atas de reuniões e bases de dados, entre outros documentos.
53.	As informações recebidas e as obtidas diretamente pela equipe foram analisadas e foram realizados cálculos, simulações nas bases de dados do Caged, do eSocial, da Rais e da PNAD. Os valores calculados pela equipe foram comparados com os fornecidos pelo Ministério e as diferenças foram avaliadas.
54.	Os achados de auditoria, constantes na Matriz de Achados (peça 24) , foram apresentados aos gestores e aos técnicos do Ministério do Trabalho (lista de presença de peça 16) e aos auditores e aos gerentes da SecexPrevidência (lista de presença de peça 17) , em reuniões virtuais realizadas em 18/3/2022. Também houve o painel externo de achados em 30/3/2022, do qual participaram especialistas de órgãos e universidades que atuam com indicadores do mercado de trabalho (lista de presença de peça 23) . As considerações feitas pelos participantes desses eventos foram avaliadas pela equipe de auditoria e incorporadas ao contexto do relatório.
55.	O relatório preliminar de peça 31 foi encaminhado aos gestores que tiveram oportunidade de apresentar os comentários acerca dos achados, das conclusões e da proposta de encaminhamento, conforme prescreve a Norma ISSAI 3000. Os comentários foram analisados pela equipe e incorporados ao relatório no apêndice C, bem como nos tópicos em que foram abordados os achados comentados pelos gestores.
56.	Os pontos da metodologia que mereceram mais detalhamento constam nos apêndices A e B.
4.	Achados de auditoria
4.1.	 Representatividade restrita do conjunto de indicadores atuais
57.	Em razão do abandono de indicadores com advento de novo PPA e o Novo Caged, assim como pela oportunidade de emprego de novos indicadores utilizados mundialmente, o atual conjunto de indicadores produzidos pelo MTP não representa totalmente os fenômenos do emprego levando o MTP sendo necessário o acréscimo de outros indicadores, tais como, a taxa de rotatividade formal e a duração de emprego formal, o que gera menos informações para avaliar o impacto ou aprimoramento das políticas ativas e passivas trabalhistas.
58.	A avaliação deste achado baseou-se em propriedades de indicadores do Manuais de Indicadores do TCU e do PPA, sobretudo a utilidade e a praticidade que os indicadores propostos possuem na gestão do Seguro-Desemprego e do Abono Salarial, bem como nas boas práticas advindas de organismos internacionais.
59.	A taxa de rotatividade formal existiu como indicador produzido e divulgado periodicamente até 2019, quando da vigência do PPA 2016-2019 (peça 21, p. 4) e das estatísticas produzidas pelo antigo Caged. Sabe-se que há dificuldade de se estabelecer meta para o indicador, pois não é sempre que diminuindo a sua estatística será melhor para o mercado de trabalho. Taxa de rotatividade muito alta interrompe os ganhos de curva de aprendizagem nas empresas, prejudicando a produtividades delas e da economia em geral. No entanto, é salutar e esperado que sempre haja uma taxa de rotatividade mínima, a chamada taxa de rotatividade eficiente, que permite que empregados encontrem os empregos que mais encaixem em suas habilidades e vice-versa (job matching eficiente) (BORJAS, 2010) . Porém, não se trata de estipular metas nem trazer o indicador de volta ao PPA, mas de verificar que não há indicador de mobilidade do mercado do trabalho mais tradicional, útil e prático do que a taxa de rotatividade.
60.	Não obstante, como bem apontado no painel externo, é um indicador envolto em certa polêmica quanto a sua métrica tradicionalmente usada - quociente do valor mínimo entre admissões e desligamentos globais pelo valor de estoque de postos de trabalho. No entanto, podem ser buscadas outras métricas de obtenção da taxa de rotatividade. No painel externo, por exemplo, especialistas sugeriram que a taxa poderia ser calculada por estabelecimento em vez de globalmente, o que poderia sanar a imperfeição da métrica tradicional.
61.	Cabe acrescentar que é um indicador que pode ser produzido e disponibilizado apenas com base nos registros administrativos, principalmente do Caged, acessível ao MTP. Esse indicador, em conjunto com a taxa de desemprego, traz subsídios para avaliação do impacto do Seguro-Desemprego e Abono Salarial, assim como para aprimorar intermediação e qualificação da mão de obra.
62.	 Indicadores de duração do emprego, bem como de desemprego, não foram adotados ainda pelo governo brasileiro, mas representariam avanço em termos de medidas do mercado de trabalho, haja vista que organismos internacionais, como a OCDE (2022) e EuroStat (2022) , os utilizam regularmente. No âmbito dos dados pertencentes ao auditado, é plenamente factível a obtenção e divulgação regular de indicadores de duração de emprego formal.
63.	No painel externo, especialista convidado, ao concordar com a oportunidade da adoção de indicador de duração de emprego, alertou para o fato de que um indicador de duração média de emprego se reduziria em momentos ascendentes de ciclo econômico, ao incorporar novos trabalhadores com duração de emprego inicial, o que poderia levar a um resultado paradoxal ao que se esperaria. Entretanto, a duração média não é a única medida de duração disponível para o mercado de trabalho. Por exemplo, número de empregos por duração eliminaria o problema mencionado, ao tempo que enriqueceria a leitura da composição do mercado de trabalho em função das durações de emprego. Assim, o emprego de indicadores de duração de emprego melhoraria a estimativa das despesas com Abono Salarial, bem como auxiliaria políticas de intermediação de mão de obra.
64.	Durante o painel externo, a equipe de auditoria foi demovida da ideia de propor a produção regular de indicadores que precisassem de outras bases de dados que não as administradas pelo STRAB. São os casos de indicadores de taxa de informalidade ou de taxa de duração do desemprego, que dependem de pesquisas demográficas, como a PNAD do IBGE, para que sejam obtidas.
65.	A taxa de rotatividade abandonada pelo PPA decorre de opção governamental por outros indicadores mais atrelados à gestão e, pelo MTP, advém da migração do Caged para o Novo Caged. O indicador de duração de emprego, inédito ainda, deve passar ainda pela etapa de definição da metodologia e a escolha da métrica a ser empregada, razão pela qual não foi adotado ainda.
66.	A ausência de produção de indicadores, como taxa de rotatividade e duração de emprego, faz com que o MTP tenha menos subsídios para avaliar o impacto e aprimorar as políticas sob sua responsabilidade, como o Seguro-Desemprego, o Abono Salarial, a intermediação e a qualificação da mão de obra", que afetam mais de 100 milhões de pessoas e envolvam recursos da ordem de R$ 53 bilhões.
67.	Portanto, em atenção ao art. 11 da Resolução TCU 315/2020, propor-se-á expedir recomendação à Secretaria Executiva do MTP que, no âmbito da Rede Observatórios do Trabalho previsto no Decreto¿10.761/2021, nos seus¿arts. 13, inciso XII, e 15, inciso V, do Anexo I, busque realizar estudos para definir um conjunto de indicadores advindos de registros administrativos sob sua gestão, em especial indicadores de taxa de rotatividade e de duração de emprego formal, de modo a que sejam regularmente produzidos e divulgados.
68.	A adoção desses indicadores proporcionaria um melhor monitoramento da situação do mercado de trabalho brasileiro, assim como uma melhor estimativa e gestão dos benefícios trabalhistas, bem como melhor condução de políticas ativas de intermediação e qualificação de mão de obra.
4.2.	 Ausência de normatização e fundamentação das imputações
69.	Visando a suprir a subdeclaração de desligamentos no eSocial, são feitas imputações de desligamentos da base do Caged e da base do Empregador Web. Entretanto, devido a uma melhor adequação das definições sobre a metodologia de imputações e um uso equivocado e recorrente de notas técnicas para documentá-las, faltou melhor fundamentação para a citada metodologia, bem como não têm sido regradas em normativos conforme prevê o art. 1º, § 1º, do Decreto 10.139/2019, podendo comprometer a confiabilidade e estabilidade das séries trabalhistas processadas pelo MTP.
70.	Desde janeiro de 2020, os registros de admissões e desligamentos no âmbito do Caged devem ser lançados pelas empresas no eSocial. Dessa forma, as estatísticas de emprego e desemprego produzidas pelo MTP deveriam estar sendo extraídas do eSocial, desde a competência de janeiro/2020.
71.	De acordo com a STRAB, logo no primeiro ano em que as declarações foram feitas pelo eSocial, o Ministério acusou a falta da prestação da informação de desligamento por parte das empresas, conforme mostrado na Tabela 1. A subnotificação de desligamentos no eSocial podem estar ligadas ao fato de que essas declarações geram obrigações tributárias e previdenciárias para as empresas, o que não ocorre no Caged antigo.
Tabela 1 - Quantidade de empresas que não declararam demissões no eSocial
	Competência 
	Total de empresas no eSocial 
	Sem desligamentos no eSocial 
	Sem desligamentos no eSocial, mas com desligamento no Caged 
	Sem desligamentos no eSocial ou no Caged, mas com desligamento no Empregador Web 
	Total de empresas com omissão de desligamento no eSocial 

	Janeiro/2020 
	654.777 
	239.569 
	12.420 
	5.373 
	17.793 

	Fevereiro/2020 
	652.669 
	255.866 
	11.867 
	6.587 
	18.454 

	Março/2020 
	633.362 
	212.643 
	10.534 
	6.886 
	17.420 

	Abril/2020 
	442.221 
	77.222 
	3.476 
	2.582 
	6.058 

Fonte: elaboração própria com base na nota técnica de 27/5/2020 (peça 29, p. 13) 
72.	De acordo com a já referida nota técnica, a STRAB procurou orientar as empresas a respeito do procedimento correto e adotou procedimentos computacionais com vistas a imputar os dados de outras bases e, dessa forma, sanar as subdeclarações de desligamento. Assim, a técnica de imputação foi escolhida para sanar as subnotificações (peça 10, p. 9-10) .
73.	Para fundamentar a validade da adoção das imputações, o gestor mencionou a Comunicação Institucional do Serpro de 20/4/2018, anexada a peça 18 deste processo.
74.	A STRAB optou por imputar os desligamentos omissos da base de dados do Empregador Web, sistema de uso obrigatório para o preenchimento do requerimento do Seguro-Desemprego (peça 12, p. 23) .
75.	Cabe observar que as imputações só são feitas do Empregador Web nos casos em que a empresa não informou desligamentos no eSocial e no Caged (a empresa possui zero desligamento nesses dois sistemas) , mas informou desligamento no Empregador Web. A tabela anterior mostra a magnitude dessas subnotificações.
76.	Portanto, conforme se observa, devido a muitas empresas não estarem cumprindo o art. 1º da Portaria 1.127/2019, o processamento do Caged que deveria estar sendo feito na base de dados eSocial precisa envolver três bases: o eSocial, o Caged antigo e o Empregador Web, conforme na explicado no mapa de processo (Figura 3) constante no item 2.3 deste relatório.
77.	Técnicas de imputações são pacíficas para o saneamento de lacunas em bancos de dados e, nessa linha, os gestores criaram grupo de trabalho com especialistas para debater qual a melhor solução para imputação. Foi decidido que o procedimento de imputação seria realizado por meio da base Empregador Web (peças 26-28) .
78.	Entretanto, no citado grupo de trabalho, o algoritmo de imputação não foi fruto de discussões maiores e aprofundadas sobre alternativas possíveis para se alcançar o objetivo de sanar as subnotificações de desligamentos (peças 26-28) . Tanto que o algoritmo de imputação previsto na Nota Técnica de 27/5/2020 foi substituído posteriormente por outro, previsto na Nota Técnica de novembro de 2021 (peça 28) , cujos resultados revisados retroagiram a janeiro de 2020.
79.	Durante o painel externo, os gestores argumentaram acerca da difícil decisão sob situações importantes, mas contrárias, como tradição (manter a série dos dados e a comparabilidade) , aperfeiçoamento (efetuar melhoramentos "quebrando" a série) e tempestividade (a pressão por dados para acompanhar o mercado de trabalho) .
80.	Apesar de reconhecer os dilemas a que estão submetidos os gestores, vemos que o aspecto tradição tem sido menos priorizado do que os outros dois aspectos. Na primeira nota técnica, foram priorizadas a tempestividade, em razão dos quatro primeiros meses sem publicação do Novo Caged prejudicada pela omissão de desligamentos em meio à pandemia e às regras recentes de migração de dados, e o aperfeiçoamento, para incorporar os desligamentos subnotificados. Na segunda nota técnica, o aperfeiçoamento foi o único aspecto, ao contemplar modificações nas declarações dos empregadores. Como visto, a tradição tem sido relegada a segundo plano e mereceria uma melhor atenção para preservar a comparabilidade das séries e não prejudicar avaliações de longo prazo.
81.	A metodologia de imputação, composta pelas bases a serem utilizadas e o melhor algoritmo de imputação, foi definida em meio à desobrigação de alimentação do Caged, substituído pelo eSocial desde janeiro de 2020, e à crise da Covid19, que atingiu as empresas a partir de março do mesmo ano, o que levou a uma tomada de decisões não ótima, apesar da diligência de consulta à época a especialistas da área. A metodologia, segundo os gestores, foi substituída em 2021 por uma mais precisa, ajustando a série do Novo Caged desde janeiro de 2021. Este conjunto de decisões tomadas em meio a um cenário conturbado é a causa apontada pelos gestores no painel externo e confirma a visão da equipe de auditoria, mas não elimina a existência do achado. 
82.	Outro aspecto a se observar é que esse método de imputações não possui respaldo em norma por dois motivos. Primeiro, porque o art. 1º da Portaria 1.127/2019 não inclui o Empregador Web entre os sistemas em que devem ser feitas as comunicações de admissões e dispensas na forma da Lei 4.923/1965, que criou o Cadastro Geral de Empregados e Desempregados. Segundo, porque o procedimento de imputação não está normatizado.
83.	A ausência de respaldo normativo às imputações reside no fato de o processo haver sido detalhado em uma nota técnica (peça 10, p. 13-29) , sendo que as notas técnicas não são atos normativos, mas atos enunciativos. Os atos normativos posicionados abaixo dos decretos são as portarias, as resoluções e as instruções normativas (art. 2º do Decreto 10.139/2019) .
84.	O temor de engessamento da metodologia do Novo Caged em meio à dinamicidade das mudanças, apontado no painel externo como razão para a não consolidação normativa das notas técnicas produzidas, não é justificativa suficiente para a omissão de normatizações necessárias e adequadas para a melhor condução e elucidação das estatísticas, em prol do perfeito entendimento do conteúdo e da vigência das metodologias aplicadas. Vale lembrar que o Novo Caged encontra-se sendo produzido e divulgado desde janeiro de 2020.
85.	O processamento das imputações sem devido respaldo normativo compromete a confiabilidade da base de dados do eSocial e a estabilidade das séries trabalhistas na qual são processados os quantitativos de empregados e desempregados, de grande relevância para o país.
86.	Ante essas constatações, é proposto, com fundamento no art. 4º, inciso II, da Resolução TCU 315/2020, determinar à Secretaria Executiva do MTP que, no prazo de 180 dias, nos termos do Decreto 10.139/2019, no seu art. 5º, consolide em ato administrativo regulador as informações hoje constantes em notas técnicas emitidas pela STRAB/MTP que tratam das imputações do eSocial:
a)	 fazendo constar em anexo informações sobre estudos que apresentem o melhor modelo para a elaboração e divulgação do estoque do mercado de trabalho;
b)	 esclarecendo sobre as metodologias das imputações de dados provenientes de outras bases.
4.3.	 Fragilidades institucional e operacional das áreas responsáveis pelo tratamento de informações estatísticas
87.	Há fragilidades institucional e operacional nas áreas responsáveis pelo tratamento de informações estatísticas. O aspecto institucional se deve ao fato de as coordenações ainda não terem as suas competências normatizadas, conforme exige o art. 1º. § 1º, da Lei 13.844/2019 e o art. 1º, Inciso II, do Decreto 10.761/2021. A questão operacional está relacionada à carência de pessoal efetivo para a realização das atividades de estatísticas, havendo risco para a continuidade do serviço.
Fragilidade institucional
88.	Em virtude de sucessivas mudanças da estrutura ministerial, as áreas responsáveis pela produção do Caged (a Coordenação de Estatísticas e Estudos do Trabalho e a Coordenação de Cadastros Administrativos) não têm suas competências normatizadas, o que fragiliza o processo de produção de estatísticas.
89.	A Lei 13.844/2019, em seu art. 1º, § 1º, especifica que o detalhamento da organização dos ministérios deve ser definido em decreto de estrutura regimental. A estrutura regimental provisória do Ministério do Trabalho e Previdência foi aprovada pelo Decreto 10.761/2021. Entretanto, tal decreto deixou patente que resta a necessidade de se publicar a estrutura regimental definitiva do ministério (art. 1º, Inciso II, do Decreto 10.761/2021) .
90.	A estrutura regimental provisória constante no Decreto 10.761/2021 detalha até o nível de subsecretarias. Não constam no decreto as competências das coordenações, que estão no nível gerencial abaixo das subsecretarias.
91.	O art. 16 do Anexo I do Decreto 10.761/2021 especifica as competências da Subsecretaria de Relações do Trabalho, entre as quais "elaborar, organizar e manter sistemas de informações, gerenciais, de estatísticas e de bancos de dados sobre relações do trabalho ...". As atividades de estatísticas são realizadas, na atualidade, pela Coordenação de Estatísticas e Estudos do Trabalho.
92.	O último regimento interno do Ministério do Trabalho que detalhou as atribuições das coordenações foi o Anexo I da Portaria MT 1.153/2017. Na época, as atividades de estatística eram realizadas pela antiga Coordenação do Observatório Nacional do Mercado de Trabalho e pela Coordenação de Cadastros Administrativos. Na época, ainda não existia a CEET.
93.	Em resposta ao Ofício de Requisição 2 (peça 11) , o gestor informou que as competências da Coordenação de Estatísticas e Estudos do Trabalho são as mesmas previstas para a Coordenação do Observatório Nacional do Mercado de Trabalho definidas no art. 23 do Anexo VIII da Portaria MTP 1.153/2017.
94.	Realmente, entre as competências da Coordenação do Observatório Nacional do Mercado de Trabalho constam atribuições relacionadas a estatísticas como: coordenar as atividades relativas à coleta, sistematização e disseminação de dados e informações estatísticas sobre o mercado de trabalho e políticas públicas de trabalho, emprego e renda; e manter, desenvolver e gerenciar sistemas de análise de dados e informações sobre o mundo do trabalho.
95.	Essas atribuições são compatíveis com o processamento do Caged, que é feito pela Coordenação de Estatísticas e Estudos do Trabalho. Entretanto, o art. 23 do Anexo VIII da Portaria 1.153/2017 (peça 22, página 53) se refere claramente à Coordenação do Observatório Nacional do Mercado de Trabalho. 
96.	Cabe observar que a Coordenação de Estatística passou a existir a partir de outubro de 2019, dois anos depois da edição da Portaria 1.153/20217, e que não está escrito que as competências da Coordenação do Observatório Nacional do Mercado de Trabalho podem ser adotadas pela Coordenação de Estatísticas e Estudos do Trabalho. Resta concluir que a atual coordenação de estatísticas não tem as suas competências definidas em norma.
97.	Podem haver contribuído para a atual situação de ausência de regimento interno das coordenações as sucessivas mudanças institucionais pelas quais têm passado o Poder Executivo Federal desde 2017 até o presente momento:
a)	 em 2017, a área de estatística do Ministério do Trabalho era a Coordenação do Observatório Nacional do Mercado de Trabalho (COBTRAB) , que fazia parte da estrutura da Coordenação-Geral de Cadastros, Identificação Profissional e Estudos (CGCIPE) do Departamento de Emprego e Renda (DER) , pertencente à Secretaria de Políticas Públicas de Emprego (SPPE) , conforme o art. 2º do Anexo VIII da Portaria MT 1.153, de 30/10/2017;
b)	 em junho de 2019, o então Ministério do Trabalho foi extinto e as suas atribuições passaram para a Secretaria de Trabalho da Secretaria Especial de Previdência e Trabalho do Ministério da Economia (art. 32, inc. V, da Lei 13.844/2019) . Na vigência dessa lei, a estrutura regimental do Ministério da Economia foi detalhada no Capítulo Políticas Públicas e Relações do Trabalho, que fazia parte da Secretaria de Trabalho (arts. 78 e 80 do Decreto 9.745, de 8/4/2019. Durante esse período, as coordenações não tiveram as suas competências detalhadas em norma;
c)	 em dezembro de 2021, o Ministério do Trabalho e Previdência foi criado pela Lei 14.261/2021. A estrutura organizacional provisória consta no Anexo I do Decreto 10.761/2021. Nela, a área de estatística ficou na Subsecretaria de Políticas Públicas de Trabalho da Secretaria de Trabalho (arts. 13 e 15 do Decreto 10.761/2021) . O nível de detalhamento dessa estrutura organizacional provisória vai até as subsecretarias, mas não chegam até as coordenações, motivo pelo qual a Coordenação de Estatística permanece sem ter as suas competências normatizadas. De acordo com o art. 1º, inciso II, do Decreto 10.761/2021, o Ministério deve publicar um regimento interno com a estrutura definitiva do órgão.
98.	Gestores do MTP, presentes ao painel externo, confirmaram as mencionadas razões, ao afirmarem que o atual MTP ainda conta com o suporte de algumas áreas do Ministério da Economia a que pertenciam antes da cisão do ministério auditado. No entanto, esse fato não se configura em justificativa para se suprimir a determinação adiante.
99.	É importante que, nesse novo regimento interno, estejam definidas as competências da Coordenação de Estatísticas e Estudos do Trabalho, pois a ausência dessas definições em norma compromete a confiabilidade dos produtos da coordenação. Ademais, de acordo com o princípio constitucional da legalidade (art. 37, caput, da Constituição da República) , o administrador público só pode praticar atos administrativos em conformidade com a lei. E as estatísticas estão sendo produzidas por coordenação que não tem as suas competências para tal definidas em lei.
100.	Nesse sentido, em atenção ao art. 4º, inciso II, da Resolução TCU 315/2020, deve-se propor determinação à Secretaria Executiva do MTP para que, no prazo de 90 (noventa) dias, adote medidas para a normatização das competências da Coordenação de Estatísticas e Estudos do Trabalho, em cumprimento ao art. 1º, § 1º, da Lei 13.844/2019 e do art. 1º, inciso II, do Decreto 10.761/2021.
101.	O cumprimento dessa medida trará segurança jurídica para os produtos relacionados ao Caged, evitará que ocorram confusões entre as competências da Coordenação de Estatísticas e Estudos do Trabalho e outras coordenações que também estejam na esfera da Coordenação-Geral de Cadastro, Identificação Profissional e Estudos.
Fragilidade operacional
102.	Em razão da dificuldade de captação e capacitação de pessoal, a Coordenação de Estatística e Estudos do Trabalho tem carência de pessoal efetivo para a realização das atividades de estatísticas, havendo risco para a continuidade do serviço.
103.	Com respeito a importância da capacitação profissional para a obtenção do resultado da administração pública, o Referencial Básico de Governança Aplicável a Órgãos e Entidades da Administração Pública (peça 19, p. 40) defende que "o resultado de qualquer organização depende fundamentalmente das pessoas que nela trabalham. Por essa razão, a organização deve contar com profissionais que possuam as competências necessárias".
104.	Atualmente, a lotação da Coordenação de Estatística e Estudos do Trabalho é composta por cinco servidores efetivos (quatro agentes administrativos e um economista) e um terceirizado, que é responsável pela programação e elaboração das estatísticas. 
105.	O contrato do terceirizado se dá com o Banco Interamericano de Desenvolvimento (BID) e tal funcionário não tem vínculo com o Ministério (peça 13, peça 1-3) . A fragilidade do vínculo, aliada ao fato de o funcionário ser o único responsável pelo tratamento das estatísticas na CEET, traz risco para a produção e a divulgação dos números relativos ao emprego e ao desemprego no Brasil.
106.	De acordo com informações fornecidas pelo gestor, para que a CEET possa atender às demandas de forma célere, atualmente, haveria necessidade de pelo menos: 1) dois servidores de nível médio com capacidade para realizar extrações de dados; 2) dois servidores de nível superior com especialidade em estatística, economia ou análises de políticas sociais, para atuarem em análises estatísticas (peça 12, p. 6) . 
107.	A equipe levantou que o gestor já tomou algumas providencias para obter pessoal especializado para a área (peça 12, p. 6) :
1) em 2020, realizou processo seletivo para o recrutamento de outros órgãos, mas os órgãos de origem não liberaram os servidores selecionados;
2) foi feito o mapeamento de servidores, de dentro do próprio ministério, com experiência em gestão de bases de dados. Como resultado, houve a requisição de um servidor com experiência em gestão de bases de dados relacionadas a políticas públicas. Porém, segundo o gestor, a movimentação não foi possível devido à inexistência de regimento interno do Ministério. Essa situação mostra que a ausência de regimento interno, já apontada nesse tópico, traz dificuldade também para a gestão de pessoal no MTP.
108.	Com respeito a qualificação profissional, o gestor informou à equipe de auditoria que não tem sido possível a realização de cursos da Escola Nacional de Administração Pública (ENAP) por servidores efetivos da CEET que ingressaram na carreira de Agente Administrativo, devido ao pré-requisito exigido pela escola de que os pleiteantes tenham ingressado em cargos de nível superior. Também mencionou que em 2020 e em 2021 foram encaminhadas listagens com sugestões de cursos especializados de capacitação dos Servidores da Coordenação-Geral de Cadastro, Identificação Profissional e Estatística para serem incluídos no Plano de Desenvolvimento de Pessoas do Ministério da Economia, mas não foram ofertados os cursos.
109.	Gestores do MTP, no painel externo, revelaram projeto de fortalecimento da área de tratamento de dados estatísticos na STRAB, inclusive a intenção de elevar a Coordenação responsável à Subsecretaria. Entretanto, como eventos futuros não compõem elemento de evidência em auditoria, a recomendação adiante deve ser mantida.
110.	A carência de pessoal, bem como a dificuldade para obter a qualificação desejada, pode tensionar as tarefas e provocar erros ou atrasos nos processos. Por outro lado, a dependência de um contrato terceirizado traz risco de descontinuidade para a elaboração de estatísticas e estudos de extrema relevância para o Brasil como o são os trabalhos produzidos na CEET.
111.	Ante essas constatações propõe-se, nos termos do art. 11 da Resolução TCU 315/2020, recomendar à Secretaria Executiva do Ministério do Trabalho e Previdência que, em conjunto com a Secretaria de Trabalho, adote medidas na área de recursos humanos com vistas à prevenção do risco de descontinuidade dos serviços de tratamento de dados realizados pelo CEET.
4.4.		 Indisponibilização de parte dos microdados atuais 
112.	Em razão da indisponibilidade parcial dos dados, o número referente ao estoque de vagas do trabalho formal divulgado pelo MTP não pode ser reproduzido, sendo necessário publicação da base de dados referentes a estabelecimentos, sem a qual os Auditores não puderam conhecer da totalidade do fenômeno em análise.
113.	A avaliação deste achado baseou-se em propriedades de indicadores do Manuais de Indicadores do TCU e do PPA, sobretudo a representatividade, a validade e a independência, combinados com os princípios republicanos da Publicidade e da Transparência, que foram atendidos parcialmente nas etapas de manipulação e divulgação de estatísticas sobre o mercado de trabalho.
114.	Note-se que a indisponibilização de informações e/ou dados sobre um fenômeno em quaisquer etapas de um trabalho científico impede que o interessado na temática conheça, reproduza, meça, e avalie a totalidade do fenômeno observado.
115.	Quanto à existência de óbices referentes à divulgação dos microdados de estabelecimentos, a equipe de Auditoria entendeu que essa situação deveria ser relativizada nestes autos conforme se poderá observar nos parágrafos que se seguem.
116.	Constatou-se que, na divulgação da série histórica dos anos analisados (2012-21) , os microdados referentes à base de dados de "estabelecimentos" eram publicados concomitantemente à sua divulgação das estatísticas respectivas. Outrossim, os microdados referentes à base de dados sobre "vínculos" continham variáveis que abrangiam as informações básicas sobre o gênero, idade, grau de instrução, entre outras, dos indivíduos conjugadas com o mês de ocorrência da movimentação de emprego, cujo filtro se dava na variável "ADMITIDOS/DESLIGADOS" (assim, grafado em maiúsculas) . 
117.	Explicando melhor, na ocasião da divulgação das estatísticas mais atuais, era disponibilizado um arquivo compactado com o software 7-Zip (Seven Zip) , que ao ser descompactado apresentava uma base de dados referentes aos "vínculos", e outra referente aos "estabelecimentos". Bastava reconstruir a primeira base para obter as informações necessárias ao entendimento das estatísticas divulgadas pela STRAB.
118.	Porém, com o advento do Novo Caged foram realizadas mudanças no layout (vide Apêndice B) e respectivo dicionário de variáveis manipuladas pela auditada. Criaram-se as variáveis "admitidos" e "desligados", que é um desejado desmembramento da antiga "ADMITIDOS/DESLIGADOS". Outrossim, isto trouxe um inconveniente: as variáveis foram criadas na base de "estabelecimentos" e não naquela referentes às "movimentações". Daí, é razoável admitir que, caso a base de "movimentações" comtemplasse, além de novas variáveis, também aquelas da antiga base de "vínculos", promoveria uma maior compatibilidade com as metodologias de cálculo anteriores. 
119.	Ademais, essa não incorporação de variáveis na base nova, causa um problema maior, como se pode concluir a partir das informações que se seguem. 
120.	Conforme destacado no parágrafo 117 deste Relatório, a base de "estabelecimentos" não é divulgada concomitante às suas estatísticas, bem como é reconhecido pelo Gestor em sua resposta ao Ofício de Requisição 3/2022 (peça 30, p. 1) cujo excerto reproduz-se abaixo:
Só existe uma série de estoque anual de temporários construída a partir da RAIS. Ainda que a identificação de temporários tenha sido incorporada ao Novo Caged em 2020, não se recupera o estoque de temporários, uma vez que o estoque de referência do CAGED é construído a partir da base de estabelecimentos, sem filtro para tipo de vínculo. (Sublinhado pela Equipe de Auditoria) 
121.	A situação observada - a não incorporação de variáveis da antiga base de vínculos, aliada a não divulgação dos microdados de "estabelecimento" atuais - impede a reprodutibilidade de informações importantes sobre o mercado de trabalho, especialmente sobre os estoques de empregos. Esse fato pode ser atestado mediante a preparação dos dados anuais da Rais, Caged e Novo Caged encaminhados pela STRAB, vide o Apêndice B deste Relatório.
122.	A defesa, em razão dos debates ocorridos nos painéis interno e externo, da não publicização dos microdados referentes à base de estabelecimentos em razão de questões jurídicas atinentes a dados sensíveis tutelados pela Lei de Acesso à Informação (LAI) e pela Lei Geral de Proteção de dados (LGPD) não merece prosperar. Isto porque a Equipe de Auditoria não observou no documento constante existente nos dados públicos do ftp do PDET, quaisquer variáveis passíveis de identificação do declarante ou declarado (CNPJ ou CPF) . O layout constante no citado documento é quadro reproduzido abaixo:
Figura 4 - Layout do microdados de estabelecimentos
Fonte: link do documento na nota de rodapé desta página.
123.	Calha registrar que, dado o momento atual de internalização e construção de rotinas para o aprimoramento do eSocial, os auditores reconhecem o esforço para realizar tal mister pela STRAB. Isto porque os dados são captados via Dataprev e Serpro, e apenas um recorte destes são entregues à STRAB para fins de divulgação. Milita ainda em favor do órgão auditado o fato da base de dados de estabelecimentos conter informações sensíveis (v.g., nomes, CPF, razão social, CNPJ) em razão do escopo fiscal, trabalhista e previdenciário do eSocial, sendo necessário estabelecimento de filtros em sua divulgação. A informação trazida nos comentários do gestor é que não há mais problema de ordem legal referente à LGPD, mas tão somente óbices de cunho operacional (peça 33, p. 6) .
124.	De mais a mais, a inexistência dos multicitados microdados no repositório de dados (ftp) não constituiu óbice à equipe de auditores em razão da disponibilização realizada, quando do atendimento da STRAB aos ofícios de requisição da Equipe de Auditoria. Entretanto, cabe a Auditada promover o aperfeiçoamento nas rotinas de filtros de dados visando disponibilizar a informação para todo e qualquer interessado, tal como ocorria com a série anterior do Caged.
125.	Ademais, uma possível causa deste achado se deve ao fato de a STRAB não ser a "dona" dos dados. Isto se deve ao fato da coleta, manipulação e disponibilização dos microdados referentes ao mercado de trabalho ser realizado pela Dataprev (Novo Caged, Empregador Web e eSocial) e Serpro (Rais) , restando à STRAB tão somente a divulgação dos saldos, estoques, estatísticas afins e respectivos microdados.
126.	O efeito observado é a impossibilidade de se reproduzir dados de estoques e outras estatísticas sociais e profissiográficas sobre os indivíduos admitidos e desligados, prejudicando o conhecimento completo dos fenômenos atinentes ao mercado de trabalho.
127.	Desse modo, propor-se-á recomendar, com fundamento no art. 11, da Resolução-TCU 315, de 2020, atendendo aos princípios da Publicidade e da Transparência, imbuindo-se da atribuição pedagógica da ação de controle, para esclarecer que a não disponibilização dos microdados de estabelecimento do Novo Caged impede o conhecimento da totalidade do fenômeno analisado pela equipe de Auditoria, bem como prejudica a reprodutibilidade das informações referentes ao mercado de trabalho por demais interessados no tema.
128.	Há benefícios potenciais de controle ante a disponibilização da totalidade dos dados, posto que proporcionaria uma compreensão mais completa da situação do mercado de trabalho brasileiro, bem como possibilitaria a reprodutibilidade das informações pelos atores interessados na temática.
4.5.	 Ausência de estudos sobre metodologia para o cálculo dos estoques
129.	Em razão da ausência de estudos, rotinas ou normas atinentes à metodologia de cálculo dos números referentes ao estoque de emprego formal, não foi possível refazer o número referente ao estoque de vagas do trabalho formal divulgado pelo MTP, sendo necessário a publicação de documento de cunho metodológico que constitua rotina a ser desenvolvida na reprodutibilidade dos valores divulgados.
130.	Apesar do constante no parágrafo anterior, para a consecução dos trabalhos, promoveu-se a observância de propriedades de indicadores do Manuais de Indicadores do TCU e do PPA, sobretudo a simplicidade, a cobertura e a desagregabilidade. Tais atributos devem ser interpretados a luz dos princípios republicanos da Publicidade, da Eficiência e da Transparência.
131.	Observou-se a existência de um vazio regimental, em razão da novel instituição do MTP, ficando a expedição de atos administrativos pela STRAB sem qualquer regulação. Para evitar a letargia que poderia se instalar frente a ausência do regimento interno, os gestores se utilizam, em regra, da expedição de atos enunciativos (especialmente "notas técnicas") para atingir o seu desiderato. Também não há documento consolidador de normas - nos termos do art. 14 do Decreto 10.139, de 28 de novembro de 2019 - nem orientador da preparação de normas infralegais, situação mais bem detalhada no Apêndice A - Considerações sobre a legislação consultada deste Relatório.
132.	A Equipe de Auditoria, visando a realização de testes substantivos, realizou o download dos microdados existentes no repositório de dados do PDET/STRAB (ftp) .  O período analisado foi de 1/1/2011 a 31/12/2021, tendo os dados abrangência a nível de município e de periodicidade mensal. 
133.	Em razão da reformulação metodológica perpetrada pela Nota Técnica MTP/STRAB, de 30/11/2021, com reflexos nos dados coletados pelos Auditores, expediu-se o Ofício de Requisição 3/2022 visando a obtenção dos dados atualizados, o que foi plena e tempestivamente atendido em 9/3/2022.
134.	Assim, a partir dos dados encaminhados, a Equipe de Auditoria produziu a seguinte tabela referente ao cálculo do estoque anual de empregos:
Tabela 2 - Estoque anual de empregos no Brasil
	Ano
	RAIS
	STRAB
	Almeida et al. (2018) 

	2012
	38.906.771
	37.901.170
	38.889.110

	2013
	39.981.813
	39.547.080
	40.117.050

	2014
	40.562.383
	40.656.491
	40.466.023

	2015
	39.187.418
	41.205.485
	38.867.514

	2016
	37.468.752
	39.693.050
	37.700.836

	2017
	37.345.626
	38.320.321
	37.848.896

	2018
	37.804.485
	37.868.331
	38.003.233

	2019
	38.168.614
	38.410.428
	38.536.150

	2020
	37.903.434
	38.809.623
	38.257.109

	Fonte: SAE/SecexPrevidência com dados fornecidos pela STRAB em 9/3/2022
135.	Na Tabela 2 - Estoque anual de empregos no Brasil, a única coluna estimada pelos Auditores fora a última, onde se aplicou a metodologia apresentada por Almeida et al. (2018) e publicada pelo Ipea em seu Boletim de Mercado e Trabalho - Conjuntura e Análise, n. 65, de outubro de 2018. Melhor detalhamento pode ser encontrado no Apêndice B deste Relatório.
136.	Ante a existência de duas metodologias para se computar os estoques - uma calculada pela STRAB e outra calculada pelo SAE/SecexPrevidência conforme disciplinado por Almeida et al. (2018) - e as diferenças entre os resultados dessas amostras, bem como entre as amostras e o dado da Rais, os Auditores realizaram testes estatísticos para constatar se as diferenças observadas eram ou não ligadas ao acaso.
137.	Ao final, a ANOVA atestou com 95% de certeza que as diferenças existentes eram resultado do acaso, logo as amostras apresentam propriedades similares e podem ser utilizadas para representar o número de vagas no mercado de trabalho. Contudo, utilizando-se de parâmetros de testes estatísticos de comparação, evidenciou-se que a série calculada conforme o estudo de Almeida et al. (2018) provocou menor erro quadrático médio - EQM. Segundo Box (1976, p. 792) , "como todos os modelos estão errados, o cientista deve estar alerta para o que está errado". Partindo desse pressuposto, havendo modelado por uma Anova, o pesquisado deve orientar sua opção ao grupo de tratamento que apresente, entre outras possíveis medidas, a média mais próxima da média do grupo de controle.  Assim, para as amostras, e apenas para essas amostras tratadas, a que apresentou menor variância foi aquela obtida em razão da aplicação do método de cálculo de estoques de vagas de trabalho idealizado por Almeida et al (2018) 
138.	Ratificando o contido no parágrafo 137, houve necessidade de se testar estatisticamente porque não fora obtido nenhum documento que detalhasse o passo-a-passo para o cálculo dos estoques de empregos. Caso houvesse, é razoável admitir que não haveria diferenças a se considerar, haja vista que provavelmente se chegaria ao mesmo resultado divulgado pela STRAB. Resta, pois, evidenciada, a necessidade de se expedir documento administrativo que discipline o cômputo dos estoques, bem como, em razão das diferenças existentes interamostras e entre as amostras e a Rais, que seja realizado estudo para verificar se a atual metodologia aplicada pela STRAB é a mais eficiente estatisticamente.
139.	Como causa possível desse achado, pode-se afirmar a ausência de um ato normativo, ou enunciativo, de detalhamento dos procedimentos e individualização das variáveis manipuladas. Ademais, a Equipe de Auditoria não encontrou quaisquer estudos que sustentassem a decisão de se eleger uma melhor abordagem de se levantar os números referentes ao estoque de empregos.
140.	Como efeito, é imperioso reafirmar sobre a impossibilidade de reproduzir os dados sobre o estoque do mercado de trabalho, o que prejudica o conhecimento completo dos fenômenos atinentes ao mercado de trabalho.
141.	Diante disso, cabe recomendar à STRAB, com fundamento no art. 11 da Resolução-TCU 315, de 2020, atendendo aos princípios da Publicidade, Eficiência e da Transparência, que (i) faça constar em documento técnico o detalhamento dos procedimentos e das variáveis utilizadas na obtenção dos resultados divulgados pelo Ministério do Trabalho e Previdência - MTP por meio do Programa de Disseminação de Estatísticas do Trabalho - PDET, bem como (ii) realize estudos para evidenciar a melhor abordagem para se obter o número sobre estoque de empregos.
142.	O benefício potencial decorrente da disponibilização de documento administrativo contendo o detalhamento sobre o cálculo do estoque seria um conhecimento mais abrangente sobre o mercado de trabalho brasileiro, bem como possibilitaria a reprodutibilidade das informações pelos atores interessados na temática.
5.	Conclusões
143.	Esta auditoria teve como objetivo avaliar os indicadores relacionados às políticas trabalhistas passivas, seguro-desemprego e abono salarial, benefícios esses que são afetados por flutuações do mercado de trabalho. Para este desiderato, a auditoria analisou os atributos desejáveis de indicadores vinculados às bases de dados geridos pela STRAB, como Caged e Rais, sobretudo em meio ao cenário de migração para o Novo Caged.
144.	Preliminarmente aos achados de auditoria, não se pode olvidar de informar sobre levantamentos, análises e avaliações que não resultaram na construção de achados, por não terem sido detectados erros ou impropriedades. A Equipe de auditoria reproduziu as simulações realizadas pela Nota Técnica de 27/5/2020, de substituição do Caged pelo Novo Caged, e encontrou os mesmos números e gráficos. Também foram analisadas as programações computacionais de geração dos fluxos do Novo Caged e não foi detectado nenhum erro ou impropriedade.
145.	Porém, há pontos de aprimoramento ou riscos verificados nas tarefas e atividades a cargo do setor auditado.
146.	Há indicadores relacionados às bases de dados sob a gestão da STRAB que poderiam ser produzidos e divulgados regularmente. São apontados dois indicadores importantes: taxa de rotatividade formal e duração de emprego formal. Entre muitos outros, esses indicadores possuem o condão de proporcionar um acompanhamento do mercado de trabalho formal e, assim, contribuir para a gestão e aprimoramento da gestão não só dos benefícios trabalhistas, como também das políticas ativas, como qualificação e intermediação de mão de obra. Portanto, a recomendação é de que se realizem estudos para elaborar uma cesta de indicadores úteis, que sejam produzidos e divulgados periodicamente.
147.	Em meio ao período de substituição do Caged pelo Novo Caged e atingida pelo cenário adverso da Covid19, a STRAB providenciou diligentemente as imputações necessárias ao eSocial para aproximar as estatísticas de postos de trabalhos à realidade do mercado de trabalho, devido às omissões de desligamentos no eSocial detectadas precocemente. Entretanto, a auditoria entendeu que a definição de metodologia de imputação (algoritmo e escolha das bases de imputação) , a despeito da criação de grupo de trabalho com especialistas, careceu de um aprofundamento nas discussões e de construção de alternativas para a solução do problema da omissão dos desligamentos. Uma evidência disso foi a modificação da metodologia pelo próprio auditado posteriormente
148.	Ainda quanto a este achado, verificou-se a inadequação normativa na condução da gestão das estatísticas pela STRAB - o que se reproduz em outros aspectos, como veremos doravante - com o uso contumaz de notas técnicas para documentar as decisões relativas a tratamento de dados das estatísticas, em especial, as imputações do Novo Caged. Notas técnicas possuem apenas papel enunciador, não regulamentar, necessitando que as decisões relativas aos conteúdos constantes das notas técnicas sejam regulamentadas em normativos adequados. Nesse sentido, apresenta-se uma determinação de que estudos e conclusões objetos das notas técnicas sejam consolidadas em ato administrativo regulador.
149.	Quanto ao aspecto administrativo do setor auditado, foram detectadas fragilidades institucional e operacional. A primeira diz respeito, semelhantemente ao achado anterior, à ausência normativa das atribuições funcionais das coordenações responsáveis pelo tratamento e divulgação das estatísticas de trabalho. As competências normativas desses setores estão desatualizadas, pois o instrumento normativo no qual se baseiam para realização de suas atividades data de 2017, apesar das muitas mudanças nas estruturas ministeriais desde então. Neste ponto, a Equipe de auditoria entende que urge a regularização dessa situação.
150.	A fragilidade operacional decorre das dificuldades de pessoal do setor auditado. Há uma deficiência na quantidade de pessoas e no perfil do corpo técnico, problemas que não têm sido solucionados em razão da dificuldade de captação de novos servidores, bem como de realização de capacitação necessária. Uma evidência fulcral neste ponto é a de que as programações computacionais das estatísticas mais essenciais para o funcionamento do setor estão a cargo de um terceirizado, representando risco de descontinuidade das atividades, quando o seu contrato findar. A recomendação vai no sentido de construção de um plano de contingência para lidar com esse risco de descontinuidade nos serviços de tratamento de dados.
151.	A Equipe de auditoria também se deparou com a impossibilidade de reproduzir cálculo de estoque de postos de trabalhos, devido à indisponibilidade do banco de dados de estabelecimentos, que prejudicou a auditabilidade dos dados, assim como torna irreprodutível a obtenção dos estoques por agentes da sociedade interessados no tema. Nesse sentido, propõe-se recomendar ao ministério sobre essa disponibilização parcial de microdados.
152.	Ainda no tocante aos números de estoques de postos de trabalho divulgados, foi constatada inconsistência normativa e oportunidade de aprimoramento dessas estatísticas. Foram comparadas ao estoque advindo da Rais, tomada como o mais próximo da realidade do mercado de trabalho, duas séries de estoque: (i) a divulgada pela STRAB e (ii) uma construída pela Equipe de auditoria fundamentada em metodologia de autoria de especialista e dos próprios gestores auditados.
153.	 Conclui-se que, a despeito das diferenças não serem estatisticamente significantes, a série de estoque construída pela auditoria, conforme testes estatísticos complementares calcados no menor erro quadrático médio, mostra-se muito mais aderente à realidade do mercado de trabalho (tomando-se como parâmetro a série obtida com a Rais) do que a própria série de estoque divulgada pela STRAB. Mais uma vez, nesse ponto, sobressai a deficiência normativa da metodologia de obtenção dos estoques divulgados pela STRAB, o que impossibilitou comprovar as causas das diferenças apontadas.
154.	Destarte, apresenta-se uma proposta de recomendar, em nome da publicidade, eficiência e transparência, que se efetue o registro, em documento técnico, dos procedimentos de obtenção dessas variáveis e que se realize estudos para evidenciar melhor abordagem para obtenção dessas estatísticas.
155.	Caso essas propostas sejam implementadas, estarão disponíveis para gestão das políticas trabalhistas novos instrumentos de análise do mercado de trabalho, ganhará maior fundamentação o estabelecimento das metodologias acerca das estatísticas, estarão adequadamente regulamentadas as competências institucionais e as metodologias empregadas e haverá redução do risco de descontinuidade das funções realizadas pelo auditado.
6.	Proposta de encaminhamento
157.	Ante o exposto, submete-se o presente relatório à consideração superior com as seguintes propostas:
I.	determinar ao Ministério do Trabalho e Previdência (MTP) , com fundamento no art. 4º, inciso II, da Resolução TCU 315/2020 que:
A.	no prazo de 180 dias, nos termos do Decreto 10.139/2019, no seu art. 5º, consolide em ato administrativo regulador as informações hoje constantes em notas técnicas emitidas pela Secretaria de Trabalho do MTP que tratam das imputações do eSocial (4.2) :
1.	 fazendo constar em anexo informações sobre estudos que apresentem o melhor modelo para a elaboração e divulgação do estoque do mercado de trabalho;
2.	 esclarecendo sobre as metodologias das imputações de dados provenientes de outras bases.
B.	 no prazo de 90 dias, adote medidas para a normatização das competências da Coordenação de Estatísticas e Estudos do Trabalho, em cumprimento ao art. 1º, § 1º, da Lei 13.844/2019 e do art. 1º, inciso II, do Decreto 10.761/2021 (4.3) ;
II.	recomendar ao MTP, em atenção ao art. 11 da Resolução TCU 315/2020 que:
A.	 no âmbito da Rede Observatórios do Trabalho previsto no Decreto¿10.761/2021, nos seus¿arts. 13, inciso XII, e 15, inciso V, do Anexo I, busque realizar estudos para definir conjunto de indicadores advindos de registros administrativos sob sua gestão, em especial indicadores de taxa de rotatividade e de duração de emprego formal, de modo a que sejam regularmente produzidos e divulgados (4.1) ;
B.	em conjunto com a Secretaria de Trabalho do MTP, adote medidas na área de recursos humanos com vistas à prevenção do risco de descontinuidade dos serviços de tratamento de dados realizados pelo Coordenação de Estatísticas e Estudos do Trabalho (4.3) .
III.	recomendar ao MTP, com fundamento no art. 11 da Resolução-TCU 315, de 2020, atendendo aos princípios da Publicidade, Eficiência e da Transparência, que
A.	publique os microdados de estabelecimento do Novo Caged visando possibilitar o conhecimento da totalidade do fenômeno, bem como a reprodutibilidade das informações referentes ao mercado de trabalho por demais interessados no tema (4.4) ;
B.	faça constar em documento técnico o detalhamento dos procedimentos e das variáveis utilizadas na obtenção dos resultados divulgados pelo MTP por meio do Programa de Disseminação de Estatísticas do Trabalho - PDET, bem como, realize estudos para evidenciar a melhor abordagem para se obter o número sobre estoque de empregos (4.5) .
IV.	informar ao MTP do acórdão que vier a ser proferido, destacando que o relatório e o voto que fundamentam a deliberação ora encaminhada podem ser acessados por meio do endereço eletrônico www.tcu.gov.br/acordaos;
V.	arquivar o presente processo;
VI.	fazer constar, nos termos do art. 8º da Resolução-TCU 315, de 2020, na ata da sessão em que estes autos forem apreciados, comunicação do relator ao colegiado no sentido de monitorar as recomendações acima mencionadas."¿
É o relatório.

não há.

Não atuou.

AUDITORIA OPERACIONAL. AVALIAÇÃO DOS INDICADORES DE DESEMPENHO DAS POLÍTICAS TRABALHISTAS. SECRETARIA ESPECIAL DE PREVIDÊNCIA E TRABALHO. DETERMINAÇÕES. RECOMENDAÇÕES. COMUNICAÇÕES.

RELATÓRIO DE AUDITORIA (RA)

Secretaria de Controle Externo da Previdência, do Trabalho e da Assistência Social (SecexPrevidência).

Trata-se de auditoria operacional realizada pela Secretaria de Controle Externo da Previdência, do Trabalho e da Assistência Social (SecexPrevidência) na Secretaria do Trabalho (Strab) do Ministério do Trabalho e Previdência (MTP) , cujo objeto foi "avaliar os indicadores de desempenho das políticas trabalhistas passivas, contribuindo para uma discussão adequada junto ao Congresso Nacional sobre a eficácia, eficiência e efetividade desses instrumentos."
Durante o planejamento do trabalho, foram definidos como objeto da auditoria os indicadores de taxa de desemprego, taxa de crescimento do emprego formal, taxa de informalidade, taxa de rotatividade e admissões e desligamento; os sistemas de informação do mercado de trabalho que permitem a elaboração desses indicadores, tais como o Cadastro Geral de Empregados e Desempregados (Caged) , o Caged processado com base em registros do eSocial (Novo Caged) , a Relação Aanual de Informações Sociais (Rais) , o Sistema de Escrituração Digital das Obrigações Fiscais, Previdenciárias e Trabalhistas (eSocial) e a plataforma do Seguro-Desemprego (Empregador Web) ; e os dois programas públicos que utilizam os indicadores trabalhistas como ferramentas de política pública (Seguro-Desemprego e Abono Salarial) .
Especificamente, a auditoria teve por objetivo avaliar a confiabilidade, estabilidade, rastreabilidade (auditabilidade) , acessibilidade, representatividade, validade, independência, simplicidade, cobertura, desagregabilidade, utilidade e a praticidade dos indicadores trabalhistas e dos sistemas em que esses indicadores são produzidos, principalmente o Caged e o Novo Caged.
Assim, o escopo da auditoria abrangeu o processo de tratamento e divulgação do Caged pela Strab; a comparação das séries históricas dos estoques de empregados formais registrados no Caged com os registros da Pesquisa Nacional por Amostra de Domicílios (Pnad) ; a realização de simulações de cálculos do Caged, do Novo Caged e da Rais; e a avaliação dos atributos desejáveis dos indicadores trabalhistas.
O escopo da auditoria não contemplou a avaliação do processo de concessão ou análise de conformidade do Seguro-Desemprego e do Abono Salarial, a pertinência do emprego do Caged, da Rais, do eSocial, do Novo Caged ou do Empregador Web em outras políticas que não o Seguro-Desemprego e o Abono Salarial, o processo de captação e produção de dados pela Empresa de Tecnologia e Informações da Previdência (Dataprev) e pelo Serviço Federal de Processamento de Dados (Serpro) . Também não foram realizadas avaliações de controles internos.
Os critérios utilizados para fundamentar os exames foram as normas relativas aos sistemas Caged, Novo Caged, Rais, eSocial e Empregador Web, o Manual de Indicadores do PPA 2020-2023 e o Manual de Indicadores do Tribunal.
II
A avaliação dos indicadores de taxa de desemprego, taxa de crescimento do emprego formal, taxa de informalidade, taxa de rotatividade e admissões e desligamento consistiu na verificação de aderência de cada um deles aos atributos considerados desejáveis para que eles possam servir de elementos adequados à mensuração da efetividade dos resultados da política pública a que se relacionam.
A lista de propriedades (atributos) consideradas desejáveis foi extraída do Manual de Indicadores do PPA e do Manual de Indicadores do Tribunal, conforme resumido a seguir:
"a) confiabilidade: para que atendam ao atributo da confiabilidade, os indicadores devem ter origem em fontes confiáveis, que utilizem metodologias reconhecidas e transparentes de coleta, processamento e divulgação;
b) estabilidade: o atributo da estabilidade requer que os indicadores sejam capazes de estabelecer séries históricas estáveis, além de manter estáveis as variáveis, a métrica do indicador e os procedimentos de coleta e de processamento dos dados;
c) auditabilidade ou rastreabilidade: segundo esse atributo, qualquer pessoa deve sentir-se apta a verificar a boa aplicação das regras de uso dos indicadores;
d) acessibilidade: requer facilidade de acesso aos dados primários e ao cálculo do indicador;
e) representatividade: para atender a esse atributo, o indicador deve ser a expressão dos produtos essenciais de uma atividade ou função. O indicador realmente mede todos os aspectos relevantes da política;
f)	 validade: o indicador válido reflete o fenômeno a ser monitorado;
g)	 independência: a manifestação do atributo da independência ocorre quando o indicador mede os resultados atribuíveis às ações que se quer medir, sem ser contaminado por fatores externos;
h)	 simplicidade: o indicador deve ser de fácil compreensão e não envolver dificuldades de cálculo ou de uso;
i)	 cobertura: os indicadores devem representar adequadamente a amplitude e a diversidade das características do fenômeno monitorado;
j)	 desagregabilidade: nesse atributo, o indicador deve demonstrar capacidade de representação regionalizada e de grupos sociodemográficos;
k)	 utilidade: o indicador é capaz de suportar decisões no âmbito das políticas públicas devendo, inclusive, basear-se nas necessidades dos agentes que tomam decisões na gestão das políticas públicas;
l)	 praticidade: garantia de que o indicador realmente funciona na prática e permite a tomada de decisões gerenciais."
Conforme explicado no relatório da auditoria, o mercado trabalhista é dividido em duas categorias de trabalho: o formal, com registro em carteira de trabalho e recolhimento de contribuições à previdência social e ao Fundo de Garantia do Tempo de Serviço (FGTS) ; e o informal, em que não há registro em carteira de trabalho nem recolhimento de contribuições previdenciárias.
Além disso, há trabalhadores que, por não estarem exercendo atividade laboral, não auferem renda e dependem de programas sociais governamentais, como o Seguro Desemprego, para sobreviverem.
Assim, é necessário monitorar as situações laborais dos brasileiros para que se possa analisar e prever a dimensão das intervenções necessárias do Estado, via políticas trabalhistas passivas, ou mesmo avaliar os resultados de políticas voltadas à geração de empregos, sendo, pois, importante que os indicadores de atividades laborais sejam adequados.
Para que esse objetivo seja atingido, os indicadores trabalhistas são coletados mediante registros administrativos, em que a empresa cadastra as informações do empregado em sistema público, e por meio de pesquisas em domicílios ou questionários, situação em que o órgão público de pesquisa vai ao encontro dos dados sobre a situação laboral do trabalhador.
Os principais sistemas baseados em registros administrativos no Brasil são a Rais, o Caged, o eSocial e o Empregador Web. Os três últimos alimentam o Novo Caged, por meio do qual são quantificados os números de empregados e desempregados.
A Coordenação de Estatísticas e Estudos do Trabalho (CEET) do MTP é encarregada de calcular os números de empregados e desempregados, por meio do indicador Admissões e Desligamentos, que tem periodicidade mensal e mostra a quantidade de pessoas admitidas e a quantidade de pessoas desligadas dos postos de trabalhos, mediante demissões, transferências ou aposentadorias, em determinado mês de referência.
A partir dos números de admissões e desligamentos, podem ser calculados os estoques de empregados, de desempregados e a taxa de crescimento do emprego formal.
A fim de contextualizar a abrangência de cada um dos sistemas de registros administrativos, são apresentadas a seguir algumas figuras:
                 Figura 1 - Composição da Rais
			Fonte: elaborado pelo SAE/SecexPrevidência.
Observa-se, pela figura acima, que os registros contidos na Rais são mais amplos que os registros do Caged. Enquanto o primeiro sistema abrange os trabalhadores regidos pela Consolidação da Leis Trabalhistas (CLT) , os servidores públicos estatutários e os demais trabalhadores, o Caged abriga apenas os trabalhadores regidos pela CLT.
Os dados da Rais são utilizados como referência para o pagamento do abono salarial, ao passo que os registros do Caged, por retratarem os fluxos de novas contratações e novas demissões em periodicidade mensal, são utilizados para nortear as políticas de geração de emprego ou de amparo ao trabalhador desempregado.
Figura 2 - Comparativo das informações do Caged com as do eSocial
Fonte: elaborado pelo SAE/SecexPrevidência.
O eSocial foi instituído em 2014, com o objetivo de padronizar a transmissão, a validação, o armazenamento e a distribuição de informações relativas a obrigações fiscais, previdenciárias e trabalhistas (Decreto 8.373/2014) e, ainda, substituir os sistemas de coleta e de armazenamento de dados do Caged e da Rais. Tem por função unificar e simplificar a prestação de informações de trabalhadores e empresas. Seu processamento é executado pelo Serpro e a gestão dos dados é compartilhada entre a Receita Federal e o MPT. O Instituto Nacional do Seguro Social (INSS) utiliza-se do eSocial para alimentar o Cadastro Nacional de Informações Sociais (CNIS) .
O sistema Empregador Web destina-se a possibilitar o requerimento e o pagamento do seguro desemprego, benefício assistencial pago ao trabalhador dispensado sem justa causa. Devido à natureza das informações que armazena, também produz dados relevantes para a quantificação do desemprego.
Os sistemas de registros administrativos, como o Caged, a Rais e o eSocial são considerados de ampla cobertura, pois contêm informações de toda a população definida em lei. Assim, devido a essa característica de universalidade, permitem, entre outros, permitem a construção de indicadores que atendam ao atributo de desagregabilidade, que facilita a análise por diferentes níveis sociais e regionais.
Abaixo, é apresentado o mapa de processo do Caged e sua interface com o eSocial e o Empregador Web, bem como a gestão do seu processamento por diferentes empresas e órgãos públicos:
Figura 3 - Mapa de processo do Caged
Fonte: elaborado pelo SAE/SecexPrevidência.
Nota: a coleta de dados do Caged é realizada pelo Serpro e o tratamento de dados, pela Dataprev.
Feita a contextualização do objeto da auditoria, passo aos achados reportados pelos auditores.
III
A equipe de auditoria identificou que o atual conjunto de indicadores produzidos pelo MTP não representa totalmente os fenômenos do emprego, sendo necessária a implementação de outros indicadores, tais como a taxa de rotatividade formal e a duração do emprego formal, de modo que o conjunto atual de indicadores gera informações limitadas para a avaliação do impacto ou aprimoramento das políticas ativas e passivas trabalhistas.
Suas conclusões, relativamente a esse achado, basearam-se em propriedades de indicadores dos manuais do Tribunal e do PPA, na utilidade e na praticidade que os indicadores propostos - Taxa de Rotatividade Formal e Duração do Emprego Formal - proporcionariam à gestão dos programas Seguro Desemprego e Abono Salarial, bem como nas boas práticas advindas da experiência de organismos internacionais.
O índice Taxa de Rotatividade Formal foi descontinuado em 2019, e não há indicador, no âmbito do MTP, que supra essa lacuna.
Apesar de haver controvérsias sobre interpretação desse indicador, a SecexPrevidência assevera que não existe indicador de mobilidade do mercado de trabalho mais tradicional, útil e prático do que a Taxa de Rotatividade Formal. 
Esse indicador tem a vantagem de poder ser produzido e disponibilizado apenas com base nos registros administrativos, principalmente no Caged e, conjuntamente com a taxa de desemprego, oferece elementos para a avaliação do impacto do Seguro Desemprego e do Abono Salarial e aprimoramento da intermediação e qualificação da mão de obra.
A equipe esclarece que indicadores de duração do emprego e de desemprego não foram adotados pelo governo brasileiro, mas representariam avanço em termos de medidas do mercado de trabalho, tendo em vista que organismos internacionais como a Organização de Cooperação e de Desenvolvimento Econômico (OCDE) e o European Statistical System (EuroStat) já os utilizam regularmente.
Portanto, com o intuito de proporcionar melhor monitoramento da situação do mercado de trabalho brasileiro, melhor estimativa e gestão dos benefícios trabalhistas e melhor condução de políticas ativas de intermediação e qualificação de mão de obra, a equipe de auditoria propõe, com base no art. 11 da Resolução TCU 315/2020, expedir recomendação ao MTP para que, no âmbito da Rede Observatórios do Trabalho, prevista no Decreto¿11.068/2022, nos seus¿arts. 18, XI, e 22, VI, do Anexo I, realize estudos para definir um conjunto de indicadores advindos de registros administrativos sob sua gestão, em especial indicadores de taxa de rotatividade e de duração de emprego formal, de modo que sejam regularmente produzidos e divulgados.
***
A equipe de auditoria constatou que não há normatização e fundamentação para as inserções (imputações) de desligamentos nas diversas bases de dados de registros administrativos. O resultado é que, para suprir a subdeclaração de desligamentos no sistema eSocial, são realizadas imputações de desligamentos diretamente nas bases de dados do Caged e do Empregador Web. 
Os lançamentos dos registros de admissões e desligamento no âmbito do Caged devem ser lançados pelas empresas no eSocial desde janeiro de 2020. Portanto, as estatísticas de emprego e desemprego produzidas pelo MTP já deveriam ser extraídas diretamente do eSocial desde essa data.
Ocorre que a Strab, a partir de comparações realizadas entre os dados do eSocial e do Caged, identificou a subnotificação de desligamentos no primeiro sistema. O MTP aventa como uma das hipóteses para a ocorrência desse problema o fato de as declarações no eSocial gerarem obrigações tributárias e previdenciárias para as empresas, o que não ocorre no Caged.
A Strab, em nota técnica, orientou as empresas a respeito do procedimento correto e adotou processos computacionais a fim de inserir os dados de outras bases e sanar as subdeclarações de desligamento. Dessa forma, o procedimento de inserção foi o escolhido para o saneamento das subnotificações.
Decidiu, também, inserir os desligamentos omitidos da base de dados do Empregador Web, que é o sistema utilizado para o requerimento do Seguro Desemprego, nos casos em que as empresas não informam os desligamentos nos sistemas eSocial e no Caged.
A ocorrência dessas desconformidades evidenciam o descumprimento do art. 1º da Portaria 1.127/2019, ou seja, o processamento do Caged, que deveria ser feito diretamente a partir da base de dados eSocial, acaba envolvendo três bases de dados: o eSocial, o Caged antigo e o Empregador Web, conforme demonstrado no mapa de processo do Caged anteriormente apresentado.
Embora técnicas de imputação sejam comumente empregadas para o saneamento de bancos de dados, a constante edição de notas técnicas - duas desde 2020 - pode estar a revelar certa incerteza sobre o melhor procedimento para a regularização das subnotificações identificadas.
Ademais, os auditores observaram que a metodologia de imputações não encontra amparo normativo, porque o art. 1º da Portaria 1.127/2019 não abrange o sistema Empregador Web, em que deveriam ser feitas as comunicações de admissões e dispensas na forma da Lei 9.423/1965, que criou o Cadastro Geral de Empregados e Desempregados. As notas técnicas emitidas são atos enunciativos, não são atos normativos, de modo que o procedimento de imputação não está normatizado.
O processamento das imputações sem o adequado respaldo normativo compromete a confiabilidade da base de dados do sistema eSocial e a estabilidade das séries de trabalho nas quais são processados os quantitativos de empregados e desempregados.
Nesses termos, a SecexPrevidência propõe, com fundamento no art. 4º, II, da Resolução TCU 315/2020, determinar ao MTP que, no prazo de 180 (cento e oitenta) dias, nos termos do art. 5º do Decreto 10.139/2019, consolide em ato administrativo regulador as informações hoje constantes em notas técnicas emitidas pela Strab/MTP que tratam das imputações do eSocial:
a)	 fazendo constar em anexo informações sobre estudos que apresentem o melhor modelo para a elaboração e divulgação do estoque do mercado de trabalho;
b)	 esclarecendo sobre as metodologias das imputações de dados provenientes de outras bases.
***
A equipe de auditoria identificou problemas que qualificou como fragilidades institucional e operacional das áreas responsáveis pelo tratamento de informações estatísticas. 
A fragilidade institucional foi evidenciada pelo fato de as coordenações organizacionais ainda não terem suas competências normatizadas, conforme prescrevem o art. 1º, § 1º, da Lei 13.844/2019 e o art. 1º do Decreto 11.068/2022, enquanto a fragilidade operacional relaciona-se com a carência de pessoal efetivo para a realização das atividades de estatísticas, o que pode expor a risco a continuidade operacional dos serviços.
Os auditores avaliem que as sucessivas mudanças institucionais pelas quais o Poder Executivo Federal tem passado desde o ano de 2017 podem ter contribuído para a inexistência de regimento interno que disponha sobre as atribuições das coordenações que compõem o MTP.
Ante a ausência de regulamentação interna e com o intuito de vincular as atribuições dos administradores responsáveis pela produção das estatísticas trabalhistas, a equipe de auditoria propõe, com base no art. 4º, II, da Resolução TCU 344/2020, determinar que o MTP, no prazo de 90 (noventa) dias, adote medidas para a normatização das competências da Coordenação de Estatísticas e Estudos do Trabalho (CEET) , em atenção ao que prescrevem o art. 1º, § 1º, da Lei 13.844/2019 e o art. 1º do Decreto 11.068/2022.
Como benefícios advindos do cumprimento dessa determinação, indica a atribuição de segurança jurídica para os produtos relacionados ao Caged e a supressão de conflitos de competências entre a Coordenação de Estatísticas e Estudos do Trabalho e demais coordenações que estejam na esfera da Coordenação-Geral de Cadastro, Identificação Profissional e Estudos.
Em relação à fragilidade operacional, o relatório consigna que o gestor da CEET informou serem necessários, no mínimo, dois servidores de nível médio com capacidade para realizar extrações de dados e dois servidores de nível superior, com especialidade em estatística, economia ou análises de políticas sociais para atuarem em análises estatísticas, para atendimento das necessidades exigido atuais e que já tomou várias providências para o suprimento dessa demanda por pessoal, tais como a realização de processo seletivo para o recrutamento de pessoal em outros órgãos públicos federais e mapeamento de servidores com experiência em gestão de bases de dados dentro do próprio MTP. Entretanto, a iniciativa esbarrou na carência de pessoal das demais áreas, que não liberaram seus servidores.
Também foi informado pela gestão da CEET que o treinamento do pessoal hoje existente tem sido dificultado pela exigência de que os servidores tenham ingressado em cargos de nível superior a fim de que possam ter acesso a cursos da Escola Nacional de Administração Pública (Enap) .
A constatação de que a carência de pessoal e a dificuldade de treinamento dificultam a realização das tarefas e provocam erros e atrasos nos processos de trabalho levaram a equipe de auditoria à formulação, com base no art. 11 da Resolução TCU 315/2020, de proposta de recomendação ao MTP para que, em conjunto com a Strab, adote medidas na área de recursos humanos com vistas à prevenção do risco de descontinuidade dos serviços de tratamento de dados realizados pela CEET.
***
Outro achado foi a dificuldade de reprodução do número referente ao estoque de vagas do trabalho formal divulgado pelo MTP, em razão da indisponibilidade parcial dos dados. Para que a tarefa fosse completada, a equipe de auditoria precisou solicitar informações adicionais sobre estabelecimentos.
A fácil reprodutibilidade de indicadores garante o atendimento dos atributos considerados desejáveis contidos no Manual de Indicadores do PPA e no Manual de Indicadores do Tribunal, especificamente os de acessibilidade, auditabilidade ou rastreabilidade, simplicidade e confiabilidade.
É que, com o advento do Novo Caged, foram realizadas alterações no layout de dados e no respectivo dicionário de variáveis do seu banco de dados. Assim, uma série de microdados relevantes referentes à base de estabelecimentos foi suprimida. Essa limitação não ocorria no âmbito do Caged.
Os auditores esclarecem que a não disponibilização dos microdados de estabelecimentos no Novo Caged impede o conhecimento da totalidade do fenômeno do estoque de vagas do trabalho formal e prejudica a reprodutibilidade das informações referentes ao mercado de trabalho.
Em conexão com o achado anterior, a equipe de auditoria relatou a ausência de estudos sobre a metodologia para cálculo de estoques. Esse foi outro fator que dificultou a reprodutibilidade do número referente ao estoque de vagas do trabalho formal divulgado pelo MTP.
Adicionalmente, a fim de testar a robustez da metodologia de cálculo do estoque anual de empregos no Brasil, prescrita na nota técnica MTP/STRAB, de 30/11/2021, utilizou a metodologia de cálculo publicada pelo Instituto de Pesquisa Econômica Aplicada (Ipea) , conforme divulgada no seu Boletim de Mercado e Trabalho - Conjuntura e Análise, 65, de outubro de 2018.
A comparação entre o número divulgado pelo MTP e o calculado pela equipe de auditoria revelou, por meio de análise de variâncias (Anova) , que as diferenças existentes eram resultado do acaso. Entretanto, análise pormenorizada evidenciou que a série calculada com base na metodologia publicada no estudo do Ipea provocou menor erro quadrático.
O emprego da metodologia publicada no estudo do Ipea e de teste estatístico de variância deveu-se à inexistência de documentação que detalhasse o método de cálculo empregado pelo MTP, o que permitiria a reprodutibilidade desse número, atributo dos mais importantes para indicadores utilizados no âmbito de políticas públicas.
Nessa linha, a equipe de auditoria propõe recomendar à Strab, com base no art. 11 da Resolução TCU 315/2020, que faça constar em documento técnico o detalhamento dos procedimentos e das variáveis utilizadas na obtenção dos resultados divulgados pelo MTP, por meio do Programa de Disseminação de Estatísticas do Trabalho (PDET) , e realize estudos para evidenciar a melhor abordagem para se obter o número sobre o estoque de empregos.
IV
A iniciativa da SecexPrevidência de realizar auditoria para avaliar se os indicadores de desempenho das políticas trabalhistas utilizados pelo MTP atendem aos atributos definidos no Manual de Indicadores do Tribunal e no Manual de Indicadores do PPA é de suma importância porque os cientistas sociais, especialmente os economistas, ao aprofundarem suas análises sobre o estado de saúde de determinado país, concentram-se em três variáveis básicas[footnoteRef:2]: [2:  Blanchard, Olivier, Macroeconomia, Editora Pearson Education do Brasil, 2017, 7ª Edição, p. 6.] 
crescimento do produto: a taxa de variação do produto;
taxa de inflação: a taxa em que o preço médio dos bens na economia aumenta ao longo do tempo;
taxa de desemprego: a parcela de trabalhadores na economia que não estão empregados e procuram emprego.
Dessa forma, os formuladores de política econômica e social devem dispor de informações relevantes e confiáveis para formatar suas propostas e poder avaliar os efeitos/impactos das implementações já em execução.
A secretaria propôs determinações/recomendações, com as quais, no geral, concordo, cabendo algumas considerações a respeito.
A recomendação para ampliação do conjunto de indicadores advindos de registros administrativos sob a gestão do MTP, com eventual incorporação dos indicadores de taxa de rotatividade e de duração de emprego formal, tem por objetivo o alinhamento dos indicadores trabalhistas às melhores práticas internacionais.
A falta de consistência das imputações de dados para regularização das subnotificações de desligamentos identificadas pela equipe de auditoria é resultado da falta de respaldo normativo para o seu processamento, o que prejudica a confiabilidade da base de dados do sistema eSocial e a estabilidade das séries de trabalho na qual são processados os quantitativos de empregados e desempregados.
Assim, estou de acordo com a proposta de determinação para que o MTP consolide em ato administrativo regulador as informações que tratam das imputações do eSocial, com base nos arts. 1º e 5º do Decreto 10.139/2019, que assim dispõe:
"Objeto e âmbito de aplicação
Art. 1º  Este Decreto dispõe sobre a revisão e a consolidação dos atos normativos inferiores a decreto editados por órgãos e entidades da administração pública federal direta, autárquica e fundacional.
§ 1º  O disposto neste Decreto aplica-se a:
I - portarias;
II - resoluções;
III - instruções normativas;
IV - ofícios e avisos;
V - orientações normativas;
VI - diretrizes;
VII - recomendações;
VIII - despachos de aprovação; e
IX - qualquer outro ato inferior a decreto com conteúdo normativo.
 (...) 
Instituição da revisão e consolidação de atos normativos
Art. 5º Fica determinada a revisão e a consolidação de todos os atos normativos inferiores a decreto."
Da mesma forma, é pertinente, ante a fragilidade institucional apontada pela unidade instrutiva, a proposta de determinação para que o MTP, no prazo de 90 (noventa) dias, adote medidas para a normatização das competências da Coordenação de Estatísticas e Estudos do Trabalho (CEET) , em atenção ao que prescrevem o art. 1º, § 1º, da Lei 13.844/2019 e o art. 1º do Decreto 11.068/2022.
Não acolho, entretanto, a proposta de recomendação formulada para que o MTP adote medidas na área de recursos humanos com vistas à prevenção do risco de descontinuidade dos serviços de tratamento de dados realizados pela CEET, uma vez que, conforme as evidências constantes dos autos e o próprio relatório da auditoria, o MTP já vem adotando medidas para superar as limitações de pessoal e está consciente dos riscos que a limitação de pessoal impõe à continuidade dos serviços de tratamento de dados realizados pelo CEET.
Como visto ao longo do trabalho, a possibilidade de reprodução confere rastreabilidade e validade aos indicadores. Nesse ponto, é apropriada a proposta de recomendação para que o MTP faça constar em documento técnico o detalhamento dos procedimentos e das variáveis utilizadas na obtenção dos resultados divulgados e realize estudos para obter a melhor abordagem para a obtenção do número sobre o estoque de empregos.
Por fim, observo que as prescrições contidas na Resolução TCU 315/2020 foram observadas pela SecexPrevidência para a elaboração das suas propostas de determinações e recomendações. As unidades jurisdicionadas apresentaram comentários sobre o relatório de auditoria[footnoteRef:3] e a unidade instrutiva procedeu à análise dos comentários e incorporou as considerações apresentadas como subsídios para a elaboração das propostas de encaminhamento[footnoteRef:4]. [3:  Peça 33, p. 5-11.]  [4:  Peça 34, p. 38.] 
Ante o exposto, manifesto-me pela aprovação do acórdão que ora submeto à aprovação deste Colegiado.
TCU, Sala das Sessões, em 30 de novembro de 2022.
WEDER DE OLIVEIRA 
Relator